臺北高等行政法院判決　　　　　　　　　　　　　　　　九十年度訴字第二五七號
　　　　　　　　　　　　　　　.
　　原　　　告　美商‧摩勒克斯公司
　　代　表　人　路易士Ａ‧海克.
　　訴訟代理人　陳文郎律師
　　複代理人　　楊祺雄律師
　　　　　　　　乙○○（專利代理人）住台北市○○○路○段二四八號七樓
　　被　　　告　經濟部智慧財產局
　　代　表　人　陳明邦（局長）
　　訴訟代理人　丙○○
　　參　加　人　鴻海精密工業股份有限公司
　　代　表　人　甲○○董事長.
　　訴訟代理人　丁○○
右當事人間因新型專利異議事件，原告不服行政院中華民國八十九年十一月十日台八
十九訴字第三二一九○號再訴願決定，提起行政訴訟，本院判決如左：
　　主  文
原告之訴駁回。
訴訟費用由原告負擔。
　　事  實
一、事實概要：原告於民國八十六年一月二十九日以其「具有增進接地特性之電氣連
    接器」係具有一介電殼架、多個收納於殼架內之導電端子及一導電接地構件或導
    電金屬覆套安裝於殼架之外表面，導電接地構件延伸形成有接地導引頭，延伸穿
    過介電殼架而與導電端子中之接地端子接觸，形成電連接等情，向被告（八十八
    年一月二十六日改制前為經濟部中央標準局）申請發明專利，經被告編為第00
    000000號審查，不予專利。原告改申請新型專利，經被告重編為第000
    00000號（下稱本案）審查，准予專利。公告期間，參加人以本案結構特徵
    及功效已揭露於申准在先之第00000000號「電氣連接器」新型專利案（
    下稱引證一）及第00000000號「可由使用者規劃的整合式電連接器組合
    」發明專利案（下稱引證二），不具新穎性及進步性，有違專利法第九十八條第
    一項第一款及第二項規定等語，對之提起異議。被告於原告提出答辯及修正本案
    申請專利範圍後，就公告本予以審查，為「本案異議成立，應不予專利。」之審
    定，發給八十八年九月二日智專（八）○四○二四字第一三一二○七號專利異議
    審定書。原告不服，循序提起一再訴願，均遭決定駁回，遂提起行政訴訟。
二、兩造聲明：
　(一)原告聲明：再訴願決定、訴願決定及原處分均撤銷。
　(二)被告聲明：駁回原告之訴。
  (三)參加人聲明：駁回原告之訴。
三、兩造之爭點：
　(一)被告未准原告修正本案之申請專利範圍，是否違法？
  (二)本案是否符合新型專利要件而應准予專利？
　(三)原告主張之理由：
    1.本案之申請專利範圍修正本完全遵照被告公告之專利審查基準中，關於「申請
      專利範圍過廣，得藉修正、更正以縮減其範圍之態樣」例２做修正，亦即「一
      組包含獨立項與附屬項之多項請求項，若其獨立項有申請專利範圍過廣之情事
      ，因而將原來的獨立項與其中之一或二附屬項合併，使獨立項增加限制條件者
      ，即屬範圍縮減」，亦符合專利法第一百零五條準用第四十四條第四項第一款
      規定。蓋不論八十六年五月七日修正前之專利法第四十四條第一項第一款、現
      行專利法第四十四條之一第一項第一款，或待審之修正專利法第六十四條第一
      項第一款，其條文內容「一、申請專利範圍過廣。」之真意實為「縮小申請專
      利範圍」，被告誤解該條文不准本案修正申請專利範圍，於法不合。
    2.被告不准本案修正申請專利範圍，逕以公告本進行審查，已有審究對象錯誤之
      失，惟該公告本中，各獨立請求項明載構造上的改良部分為「該覆套包括由該
      覆套延伸穿過該連接器介電殼架而與該等接地端子連接的多個接地導引頭（藉
      此構造而形成內部接地路徑）」，相對於本案之金屬（接地）覆套在結構上係
      形成「內部接地路徑」，引證案則形成「外部接地路徑」，二者技術本質上顯
      有差異，本案申請專利範圍公告本所載新型具有新穎性，為不爭之事實。
    3.本案公告本申請新型之形成內部接地路徑之金屬（接地）覆套改良結構，相較
      於引證案形成「外部接地路徑」之遮蔽板，具有下列改良功效：同時為兩個
      連接器提供接地作用。完全避免對位在連接器外部的端子焊尾部之共平面性
      造成影響，易言之，共平面性更佳。所適用的連接器在連接器構造或端子構
      形上均無特定要求，故實用性更佳。電連接器的金屬（接地）覆套及端子構
      形均較引證案簡單，故容易製造。一旦插頭連接器與插座連接器對接即同時
      完成形成內部接地路徑，毋須再進行焊接步驟，組裝更簡便。金屬（接地）
      覆套無論組裝前或組裝後，所有的接地導引頭都伸入內部，形同受到金屬（接
      地）覆套本體的保護，故相對於引證案曝露在外之舌片，具有「不易受損」之
      優點。
    4.被告處理參加人與原告間之專利爭議事件時，有下列違法情事：
      本案提出申請專利範圍修正本，除為使創作特徵更為突顯外，亦在於使該等
        獨立項之內容與美國對應案，以及日本、歐洲、加拿大、澳洲各國與區域之
        對應專利之各該對應請求項一致，非為避免公告本被引證案讀進而為修正，
        且修正內容並無「變更實質、擴大申請專利範圍」等違反專利法第一百零五
        條準用第四十四條第四項第三款規定之情形。
      本案在世界各國均已獲准發明專利，獨在我國連新型專利亦遭否定，究係我
        國專利法對於新型專利之要件與他國法令之何種差異造成，原處分及訴願、
        再訴願決定均未載明，顯有處分不備理由之違法。
      參加人之申請案，即使僅修正三組申請專利範圍中之一組，依然可以獲准修
        正，本案申請修正三組申請專利範圍中之二組，卻遭以另一組未配合修正為
        由不准修正，實有違平等原則。
      參加人對原告申請之專利提起異議者，被告皆以相同處理模式，若為發明專
        利申請，即以「非高度創作」或「熟習該項技術者易於完成」類之理由，審
        定異議成立；申請新型時，又以發明專利之法規作為原告所請新型之審查依
        據，無視本案所請新型之構造與引證案明顯有別，且該構造上之改良確可達
        成功效上之增進。
　(四)被告主張之理由：
　　1.本案提出申請專利範圍修正本之理由為「更突顯本創作之構造特徵」，其所謂
      更突顯之文意，應指其原來界定之特徵內容並非不突顯，故並無申請專利範圍
      過廣之情事；況且該修正本中有關第一、十五、二十二等獨立項中實質特徵所
      在之關鍵構件「接地導引頭」之界定內容亦仍與原審定公告本大致相同，而第
      十九項獨立項之對應部分卻未配合修正，由此可知其原來界定之內容並未過廣
      ，亦無不明瞭之記載之情事，故其實質上並無得據以修正之理由；況該修正本
      實質界定內容之應用領域與修正前並無不同，並無所謂之「明顯縮小權利範圍
      」，故其所謂係因應申請專利範圍過廣而作之修正，並非事實。
　  2.所謂之具有實質相同之技術手段，其意指兩者之技術手段之「實際」內容並不
      相同，但其運用之技術與知識之法則原理，基本架構及運作之方式仍是相同者
      ；其正是引用進步性之前提，而非可支持新穎性之足夠理由，其理甚明。此外
      ，若實質之技術手段及對應產生之功效均相同，其相對之下當然未增進功效而
      不具有進步性，並無認定事實不依證據之情事。
　　3.原告主張本案具有較佳之功效，乃其主觀認定，本件須論就者並非強調其某一
      細微末節具有較佳之功效，而應回歸本案之申請專利範圍之內容所界定之實質
      技術手段及其對應之功效為何，並據以與各證據之相關技術部分進行比較。
  (五)參加人主張之理由：
    1.引證案早已揭露本案主要結構特徵，無論本案修正與否，參照修正前之結構，
      早已為引證案揭露，二者技術特徵相同。
    2.原告有故意隱藏不修改專利範圍第十九項之嫌。
　　理  由
一、按凡對物品之形狀、構造或裝置之創作或改良，而可供產業上利用者，得依法申
    請取得新型專利，專利法第九十七條、第九十八條第一項固有明文。惟其新型如
    係運用申請前既有之技術或知識，而為熟習該項技術者所能輕易完成且未能增進
    功效時，仍不得申請取得新型專利，復為專利法第九十八條第二項所明定。
二、本件原告以本案之電氣連接器係具有一介電殼架、多個收納於殼架內之導電端子
    及一導電接地構件或導電金屬覆套安裝於殼架之外表面，導電接地構件延伸形成
    有接地導引頭，延伸穿過介電殼架而與導電端子中之接地端子接觸，形成電連接
    等情，申請新型專利，經被告准予專利。公告期間參加人以本案結構特徵及功效
    已揭露於八十四年十月十一日審定公告之引證一及八十年七月一日審定公告之引
    證二，對之提起異議，原告於八十八年三月四日修正本案申請專利範圍。被告係
    以原告修正本案申請專利範圍之理由為「更突顯本創作之構造特徵」，其修正本
    相較於公告本之第一、十五、二十二等獨立項中關鍵構件「接地導引頭」之界定
    內容大致相同，但修正本第十九項獨立項有關「接地導引頭」之界定內容未配合
    其第一項及第十三項作同樣修正，故無申請專利範圍過廣或誤記事項或記載不明
    瞭之情事，應不准修正，仍依原公告本審查。引證一之蓋體連接器長形外殼內配
    列有接地接觸片與信號接觸片，外殼之寬度方向兩側面設有遮蔽板，遮蔽板上形
    成有懸臂樑及彈性舌片，彈性舌片可彈性接觸於接地接觸片尖端部之根部。其遮
    蔽板及彈性舌片相當於本案之導電金屬覆套及接地導引頭，二者差異僅為舌片與
    接地接觸片觸按部位之變更，惟接地機構之技術手段及產生之功效實質相同。引
    證二之電連接器前、後絕緣體形成之內部通道中容設有導電端子，接地構件包括
    互相耦接之接地片與接地裝置，接地裝置包覆前絕緣體，接地片橫越上述通道並
    以其上延設之多數個導電突起分別延伸入各通道內，而與設置在各導電端子容室
    內之電子元件形成電接觸，達成接地作用。其接地構件與本案導電接地構件所運
    用之技術手段實質相同。因認本案未具增進之功效，不具進步性，依專利法第九
    十八條第二項規定，為「本案異議成立，應不予專利」之審定，一再訴願決定遞
    予維持，經核並無不合。
三、原告雖主張專利法所謂「申請專利範圍過廣」之真意實為「縮小申請專利範圍」
    ，本案在世界各國均已獲准發明專利，其提出申請專利範圍修正本，除為使創作
    特徵更為突顯外，亦在於使該等獨立項之內容與美國對應案，及日本、歐洲、加
    拿大、澳洲各國與區域之對應專利之各該對應請求項一致，非為避免公告本被引
    證案讀進而為修正，被告不准本案修正申請專利範圍，於法不合。縱依公告本為
    審查，公告本各獨立請求項明載構造上之改良部分為「該覆套包括由該覆套延伸
    穿過該連接器介電殼架而與該等接地端子連接的多個接地導引頭（藉此構造而形
    成內部接地路徑）」，相對於本案之金屬（接地）覆套在結構上係形成「內部接
    地路徑」，引證案則形成「外部接地路徑」，二者技術本質上亦顯有差異；況本
    案形成「內部接地路徑」之金屬（接地）覆套改良結構，具有共平面性更佳及不
    易受損等改良功效。被告處理參加人之申請案，即使僅修正三組申請專利範圍中
    之一組，仍然可獲准修正，本案申請修正三組申請專利範圍中之二組，卻遭被告
    以另一組未配合修正為由不准修正，實有違平等原則云云。惟查：
  (一)本案八十八年三月四日申請專利範園修正本第一項及第十三項獨立項，係界定接
    地覆套之接地導引頭延伸通過連接器側壁之通孔並伸入，於連接器殼體頂端與底
    部間之一水平上與接地端子導電接觸，第十九項獨立項亦界定有金屬覆套、連接
    器之介電殼架及接地端子等，但未配合第一項只及第十三項修正內容作同樣之修
    正。本案接地構件與連接器殼架間有密不可分之特定構造關係，為本案構造特徵
    所必須，而修正本中有關第一、十五、二十二等獨立項中實質特徵所在之關鍵構
    件「接地導引頭」之界定內容亦仍與公告本大致相同，第十九項獨立項之對應部
    分卻未配合修正，可見其原界定之內容並未過廣，亦無誤記或記載不明瞭之情事
    ，被告不准修正，仍依公告本為審查，難謂違法。原告所指被告就參加人他案准
    予修正之事例，要係個別不同具體事件所生差異，不能因此即認違反平等原則。
  (二)本案經訴願決定機關送請財團法人工業技術研究院機械工業研究所審查結果，亦
    認引證一係包括插頭連接器及蓋體連接器，插頭連接器及蓋體連接器長形外殼之
    容納槽內配列有接地接觸片與信號接觸片（相同於本案之導電端子及接地端子）
    ，蓋體連接器之外殼寬度方向兩側面分別安裝遮蔽板（相同於本案之接地覆套）
    ，遮蔽板上形成有懸臂樑及彈性舌片（相同於本案之導引頭），懸臂樑接觸於接
    地接觸片之延長部（相同於本案之接地端子與導引頭相接觸），本案接地端子與
    接地覆套之導引頭接觸導通，以達直接接地功效之結構特徵及技術手段，已揭露
    於引證一；而引證一遮蔽板上形成之懸臂樑及彈性舌片，可依引發高頻訊號情形
    設置其數目、位置與間距，以最短之路徑連接接地電路，本案則不具此功效。引
    證二包括有前、後絕緣體、複數端子及接地構件，二絕緣體形成有貫穿之複數通
    道，以便容納對應之端子，接地構件包括有接地片及接地裝置，接地片之平行垂
    片與包覆於前絕緣體之接地裝置耦合（同於本案之接地覆套），接地片橫越過前
    、後絕緣體各通道，且具有複數之導電突起（同於本案之導引頭）延伸進入通道
    內，以與選擇性地置入通道中之接地元件耦合；伸入通道內之端子上設一容室，
    可夾持一積體濾波元件，使濾波元件與接地片之導電突起保有穩定之電性接觸，
    俾接地裝置至完全接地之距離減至最小，以提供加強且完全接地之效果；本案藉
    由導電端子與接地覆套之導引頭相接觸之結構特徵，達成接地裝置至完全接地之
    距離減至最小而可提供一加強且完全接地之功效，與引證二實質相同，有該所以
    八十九年二月二十三日（八九）工研機審字第○二七七號、八十九年三月十七日
    （八九）工研機審字第○四三五號、八十九年六月二十七日（八九）工研機審字
    第○八二三號函附審查意見書在訴願卷可稽，其係專業知識者所為該領域之專業
    意見，自堪採擇，足認本案之技術與引證一、二實質相同，且未具增進之功效。
    至於原告聲請傳訊證人本案之審查委員李文忠，並將本案送請國立中山大學、台
    灣海洋大學為鑑定，並無必要。
  (三)本案與引證一均具有金屬遮蔽板或金屬覆套及彈性抵觸接地端子用之舌片或接地
    導引頭，僅兩構件之彈性觸接部位不同，亦即原告所稱其結構上形成與引證案不
    同之「內部接地路徑」，惟此變更為熟習該項技術者易於思及可輕易完成者，且
    引證一之舌片係彈性接觸在接地端子尖端部之根部，可在基板粘著蓋體連接器時
    ，利用加熱焊接舌片與尖端部，形成更佳之機械及導電接合，本案則無此功效。
    另引證一遮蔽板上方有兩懸臂，下方為與接地接觸片彈性接觸之舌片，由其第九
    圈可知，遮蔽板向下套入時，可形成緩衝機制，加上其舌片係一懸臂狀彈性片，
    可因應壓力而產生彈性變形，況接地接觸片下方有基板支撐，可承受壓應力，而
    原告所稱本案形成內部接地路徑具有共平面較佳及不易受損等改良功效，並無實
    證可據，難認為真實。是本案之技術與引證一、二實質相同，且未具增進之功效
    ，依法自不得申請取得新型專利。
  (四)原告所稱公告本各獨立請求項明載構造上之改良部分為「該覆套包括由該覆套『
    延伸穿過該連接器介電殼架』而與該等接地端子連接的『多個接地導引頭』」，
    為引證案所未揭示之技術內容，被告未予審查乙節。經核其為形成形成內部接地
    路徑之構件，如前所述為觸接點之差異，屬熟習該項技術者易於思及可輕易完成
    之變更，其與增進接地特性並無相涉，其主張自無可採。
  (五)又各國專利制度及法律規定互異，與本案相同之內容縱在他國申准專利，亦不能
    執為在我國亦應准予專利之論據。從而原處分及一再訴願決定均無違誤，原告仍
    執前詞聲請撤銷，為無理由，應予駁回。
四、據上論結，本件原告之訴為無理由，爰依行政訴訟法第九十八條第三項前段，判
    決如主文。
中　　華　　民　　國　　　九十一　　　年　　　六　　　月　　　十二　　　日
                 臺 北 高 等 行 政 法 院   第 一 庭
                                審 判 長 法  官　鄭 忠 仁
                                         法  官　林 育 如
                                         法  官　楊 莉 莉
右為正本係照原本作成。
如不服本判決，應於送達後二十日內，向本院提出上訴狀並表明上訴理由，如於本判
決宣示後送達前提起上訴者，應於判決送達後二十日內補提上訴理由書（須按他造人
數附繕本）。
中　　華　　民　　國　　　九十一　　　年　　　六　　　月　　　十二　　　日
            　　　　　　　　     　      書記官  黃 舜 民
